臺灣宜蘭地方法院刑事裁定　　　　　　　 96年度聲判字第8號
聲　請　人　法商米其林公司（Michelin et Cie.）
代　表　人　羅勃特 希貝爾R.
代　理　人　商桓朧律師
被　　　告　甲○○
上列聲請人因告訴被告違反商標法案件，不服臺灣高等法院檢察
署檢察長駁回再議之處分（96年度上聲議字第2514號），聲請交
付審判，本院裁定如下：
    主  文
聲請駁回。
    理  由
一、聲請交付審判意旨略以：
（一）「本法所稱商標之使用，指為行銷之目的，將商標用於商
      品、服務或其有關之物件，或利用平面圖像、數位影音、
      電子媒體或其他媒介物足以使相關消費者認識其為商標。
      」商標法第6條定有明文。又透過電磁作用，如以遊樂器
      、光碟機之操作為媒介，始於電腦螢幕前出現商標圖樣者
      ，其標示型態足讓一般商品購買之顧客認識其表彰商品之
      來源者，解釋上應屬於商標法第6條第1項所稱之「其他類
      似物件」之範疇，應屬於商標法所規定之「商標之使用」
      ( 參照94年台上第598號)。次按「商標」乃為自己營業之
      商品，以文字、圖形、記號、顏色組合或其聯合式，足以
      使一般商品購買人認識其為表彰商品，並得藉以與他人之
      商品相區別之標識。所謂「商標之使用」，係指為行銷之
      目的，將商標用於商品或其包裝、容器、標帖、說明書、
      價目表或其他類似物件上，而持有、陳列或散布者而言，
      民國92年5月28日修正公布（同年11月28日施行）前商標
      法第2條、第5條及第6條定有明文。又商標專用權人使用
      商標於「商品」上，不僅指有體物之商品，即使用於電腦
      程式之商品上，亦屬之，觀之92年5月28日修正公布商標
      法第6條，將「利用平面圖像、數位影音、電子媒體或其
      他媒介物，足以使相關消費者認識其為商標」者，明定為
      商標之使用範圍，甚灼；在此該法修正施行前，關於「商
      標之使用」之解釋，亦同（參照93年台上第1645號），合
      先敘明。本案原檢察官將商標之使用限於將商標標用於「
      實體商品」，依前揭法條及判例之意旨，於電腦螢幕前出
      現商標圖樣者，而其標示型態足讓一般商品購買之顧客認
      識其表彰商品之來源者，解釋上即屬於商標法第6條第1項
      所稱之「其他類似物件」之範疇，而為商標法所規定之「
      商品之使用」。是以，商標專用權人使用商標於「商品」
      上，不僅指有體物之商品，即使用於電腦程式之商品上，
      亦屬之。本案被告係於95年7月6日於網路上販售印有告訴
      人商標之圖樣之貼紙一張，乃發生於商標法92年5月28日
      修正之後，依法其行為自應受新法之規範，原檢察官未加
      詳查上開符合時代需求之立法，將商標之使用限於「實體
      商品」，不僅誤用現行商標法，且未能反應當今社會上大
      量網路交易之事實，意圖販售而於網路上放置商品之照片
      或圖樣，實於意圖販售而「陳列」無異，此亦為商標法第
      6 條規定「商標之使用，指為行銷之目的，將商標用於商
      品、服務或其他有關之物件，或利用平面圖像、數位影音
      、電子媒體或其他媒介物足以使相關消費者認識其為商標
      。」立法意旨之所在，原檢察官未察及此，而誤用商標法
      ，法理至明。而原處分書對於上揭條文判決所載理由，並
      未說明為何不可採，實屬率斷。蓋商標法第6條係規定：
      「本法所稱商標之使用，指為行銷之目的，將商標用於商
      品、服務或其他有關之物件，或利用平面圖像、數位影音
      、電子媒體或其他媒介物足以使相關消費者認識其為商標
      。」故其構成要件應可區別為以行銷之目的 (主觀構成要
      件)及將商標用於商品、服務或其有關之物件 (客觀構成
      要件之一)或利用平面圖像、數位影音、電子媒體或其他
      媒介物足以使相關消費者認識其為商標 (客觀構成要件之
      二)。是以，有關「商標之使用」，應包括「以行銷之目
      的，利用平面圖像、數位影音、電子媒體或其他媒介物足
      以使相關消費者認識其為商標。」之情形，故縱令如處分
      書所言，「商標之使用」非只單純展現於電腦螢幕之商標
      圖示即屬「其他類似物件」，惟聲請人另主張「以行銷之
      目的，利用平面圖像、數位影音、電子媒體或其他媒介物
      足以使相關消費者認識其為商標。」亦該當於「商標之使
      用」。本件被告意圖銷售具有告訴人商標之貼紙，而將該
      商品之圖片展示於網路上，自屬以行銷之目的，利用「其
      他媒介物」，而使相關消費者認識其為商標。試問，一般
      消費者於此網路上看見此一銷售廣告，當然認為被告係銷
      售「具有告訴人商標之貼紙」，只不過其推銷之方式係透
      過網路，而非傳統之夜市、店面、報紙或雜誌等方式，被
      告所為係意圖販售貼紙甚明，而告訴人之商標即附著於該
      商品即貼紙上，被告所為與傳統上於店面擺設商品銷售，
      僅為行銷之媒介不同而已，其基於行銷之目的，而使相關
      消費者認識其為商標之行為態樣，則無二致。故被告各是
      否達於「商標之使用」程度，與告訴人是否能提出被告所
      販售之貼紙無涉，依上所述，只要被告「以行銷之目的，
      利用平面圖像、數位影音、電子媒體或其他媒介物足以使
      相關消費者認識其為商標。」即足當之。是以，被告只要
      以意圖銷售貼紙之目的，而於網路上張貼廣告，即應該當
      於商標法第82條「明知為前條商品而意圖販售而陳列」之
      罪責，告訴人是否確實取得被告銷售之貼紙，則無解於該
      罪之成立。
（二）又被告欲撤銷其於網路上廣告，乃即為容易之事，根本不
      需要一個月之時間，被告辯稱來不及處理，實乃事後卸責
      之詞，再者，被告雖於95年6月22日經聲請簡易判決，然
      其實質上接受傳喚調查之時間，依實務運作慣例，至少早
      於此時一個月以上，倘被告於第一次因另案被偵查時即有
      悔意，又何以延宕多時皆未將其於網路上之廣告撤銷？被
      告所辯顯係事後卸責之詞至明。又查，由原處分書所述被
　    告「表示該產品無法販售」，即足推知被告確曾為意圖販
      售而於網路上張貼該廣告，而該當上開商標法第82條之罪
      責，又倘被告無該產品可供販售，則涉及以詐術使廣大網
      路消費者因相信其為真品，而陷於錯誤而交付財物之行為
      ，故其於事後取消交易退款之行為，充其量乃犯後態度之
      問題，故就詐欺罪之成立，以被害人交付財物後即為成立
      ，此乃即成犯，不因行為人嗣後返還所得財物而卸免其罪
      責，法理至明。況且本案中被告於告訴人於95年7月14日
      17：06分得標後，旋即於同日17：13分函覆通知告訴人得
      標，告訴人並於寄出匯款後，於7月17日收到被告函覆要
      求告訴人提供「聯絡通訊以利配送作業聯繫交易確認後火
      速將您的商品寄出3Q ^-^」等語之電子郵件，其信函之內
      容顯非雅虎公司之制式用語，足證，被告確實有與告訴人
      交易之意。足證，被告辯稱其於收到告訴人匯款後，隨即
      以電子郵件通知告訴人取消交易，並退回貨款，顯與事實
      有違。原處分書就聲請人主張被告於三日後猶函覆告訴人
      「聯絡通訊以利配送作業」等語以及所附電子郵件之內容
      ，何以不可採？毫無隻字片語加以說明，有對被告辯稱其
      餘三日後即表明該產品無法販售之證據為何？亦無明確之
      說明，為此聲請交付審判。
二、本件聲請人前以被告甲○○涉犯商標法第81條、第82條之未
    得商標權人同意而於同一或類似之商品使用相同或近似於他
    人註冊商標罪及刑法第339條第1項之詐欺取財罪嫌，向臺灣
    宜蘭地方法院檢察署檢察官提出告訴，經該署檢察官以96年
    度偵字第1647號為不起訴處分後，聲請人不服，聲請再議，
    經臺灣高等法院檢察署檢察長於96年5月23日以96年度上聲
    議字第2514號處分書認聲請人聲請再議為無理由而駁回確定
    。
三、按告訴人不服上級法院檢察署檢察長或檢察總長認再議為無
    理由而駁回之處分者，得於接受處分書後10日內委任律師提
    出理由狀，向該管第一審法院聲請交付審判；法院認為交付
    審判之聲請不合法或無理由者，應駁回之；法院為駁回或准
    予交付審判之裁定前，得為必要之調查，分別為刑事訴訟法
    第258條之1、第258之3第2項所明定。又按刑事訴訟法第258
    條之1規定，告訴人得向法院聲請交付審判，係對於「檢察
    官不起訴或緩起訴裁量權」制衡之一種外部監督機制，法院
    僅就檢察官所為不起訴或緩起訴之處分是否正確加以審查，
    以防止檢察機關濫權，故同法第258條之3第3項規定法院審
    查聲請交付審判案件時「得為必要之調查」，其調查證據之
    範圍，自應以偵查中曾顯現之證據為限，而不可就其新提出
    之證據再為調查，亦不得蒐集偵查卷以外之證據。又法院為
    交付審判之裁定時，視為案件已提起公訴，案件即進入審判
    程序，顯見法院裁定交付審判之前提，必須偵查卷內所存之
    證據，已有「足認被告有犯罪嫌疑」情形，始應為交付審判
    之裁定。
四、經查：
（一）聲請人雖指述被告於網路上刊登標示有「MICHELIN」商標
      及輪胎之人形圖樣之廣告，係涉犯商標法第81條、第82條
      之罪。然按本法所稱商標之使用，指為行銷之目的，將商
　　　標用於商品、服務或其有關之物件，或利用平面圖像、數
      位影音、電子媒體或其他媒介物足以使相關消費者認識其
      為商標，商標法第6條定有明文，故所謂商標之使用，是
      指使用人主觀上有以該標識表彰自己商品或服務來源之意
      思，且客觀上之標示已足以使相關消費者認識其為商標，
      而得藉以辨識商品或服務來源者而言。而商標專用權人使
      用商標於「商品」上，不僅指有體物之商品，即使用於電
      腦程式之「商品」上，亦屬之。換言之，透過電磁作用，
      如以遊樂器、光碟機之操作為媒介，始於電腦螢幕前出現
      商標圖樣者，其標示型態足讓一般商品購買之顧客認識其
      表彰商品之來源者，解釋上應屬於商標法6條第1項所稱之
      「其他類似物件」之範疇，應屬於商標法所規定之「商標
      之使用」。參之92年5月28日修正公布商標法第6條，將「
      利用平面圖像、數位影音、電子媒體或其他媒介合物，足
      以使相關消費者認識其為商標」者，明定為商標之使用範
      圍（最高法院94年度台上字第598號、95年度台上字第425
      9號判決意旨可資參照），故依上開條文及最高法院判決
      要旨，可知商標之使用，除使用於有體物之商品外，即使
      係透過電磁作用使用於電腦程式上足以使消費者認識其商
      標而辨識商品或服務之來源者亦屬之；亦即商標之使用，
      如係透過數位影音、電子媒體顯現，仍須有表彰辨識商品
      或服務之來源，即使用於商品或服務上始足當之，非謂單
      純將商標圖樣展現於電腦螢幕上即屬商標之使用甚明。故
      聲請人主張被告刊登標示有「MICHELIN」商標及輪胎之人
      形圖樣於網路上即為商品之使用，即有未合。而本件被告
      雖坦認有於網路上刊登標示有「MICHELIN」商標及輪胎之
      人形圖樣之廣告，並有網路刊登資料在卷可稽，然依該網
      路刊登資料上所示之圖樣，僅能證明被告有刊登聲請人商
      標圖樣於網路上，而告訴人復未提出被告使用該商標於商
      品或服務上之證明，且商標法第30條第1項第1款規定，凡
      以善良且合理使用之方法，表示自己之姓名、名稱或其他
      商品或服務之名稱、形狀、品質、功用、產地或其他有關
      商品或服務本身之說明，非作為商標使用者，不受他人商
      標權之效力所拘束，本件依卷附被告網路張貼之資料，復
      註記有「本賣場所登錄之商標服務標章均隸屬其專利公司
      所有請於取得授權後再向本賣場訂製使用」等語（見95
      年度交查字第615號卷第62頁），足徵被告主觀上表示其
      刊登之廣告非以該等他人註冊商標作為自己商標使用，而
      是表示自己經營之業務及提供之技術服務之相關說明，應
      不受他人商標權效力之拘束，從而本件尚不足為被告確有
      使用該商標圖樣於商品或服務上之認定，故聲請人上開指
      述，尚屬無據。
（二）聲請人雖又指稱被告於收受聲請人所匯之款項後竟不寄送
      所購買之貼紙予聲請人，而認被告另涉犯詐欺取財罪云云
      ，而被告則辯稱其並無詐欺意圖，係因不及下架始由聲請
      人下標得標等語。惟按詐欺取財罪，須以行為人主觀上有
      為自己不法所有之意圖，並施用詐術，使人陷於錯誤為其
      要件。而查本件聲請人於網路上向被告訂購有「MICHELIN
      」商標及輪胎之人形圖樣之貼紙，並於得標後，隨即匯款
      至被告之帳戶內，固有網路拍賣資料及匯款單在卷可考，
      然被告於95年7月17日收受匯款後隨即於當日以「相關類
      別商品已經撤架，你訂製的圖案式樣規格貼紙商品真的不
      能賣，朋友說賣了會出事」等語回覆聲請人，並表示將款
      項返還予聲請人等情，此有電子信箱回覆訊息資料附卷可
      按，故被告果有詐欺之意圖，大可於收受匯款後，不與聲
      請人聯繫，實無於收受款項後再向聲請人表示返還之必要
      ，且被告本件刊登係95年7月間之事，而被告前案因違反
      商標法案件，於95年6月22日為臺灣宜蘭地方法院檢察署
      分案偵查，並於95年8月3日經本院以95年度宜簡字第210
      號判決，依其刊登及得標之時間與被告因案判決之時間相
      近，故被告所稱其因不及下架始由聲請人得標等語，尚非
      無稽。況聲請人明知被告所刊登之標示「MICHELIN」商標
      及輪胎之人形圖樣係與聲請人所註冊登記商標相同或相似
      而非真品，其仍下標向被告購買，自無陷於錯誤之可能，
      故依現存卷證資料所示，無從遽以推認被告有為自己不法
      所有之意圖而施用詐術，使人陷於錯誤之犯行，故聲請人
      上開指述，亦不足採。
（三）從而，檢察官依偵查中所得現存之證據資料，認無其他積
      極之證據足資認定被告有違反商標法及詐欺之情事，及不
      得僅以聲請人片面之指述，即遽然認定被告有何違反商標
      法及詐欺之行為，而為不起訴處分，顯已斟酌所有證據資
      料及告訴人指述內容。
五、綜上所述，本件綜核偵查卷內之全部證據資料，堪認聲請人
    聲請交付審判所述之事由，尚未跨越起訴之門檻，臺灣宜蘭
    地方法院檢察署檢察官以被告犯罪嫌疑不足而為不起訴處分
    ，並經臺灣高等法院檢察署以告訴人聲請再議為無理由，而
    為駁回再議之處分，自屬允當。本件交付審判之聲請為無理
    由，應予駁回。
據上論斷，應依刑事訴訟法第258條之3第2項前段，裁定如主文
。
中    華    民    國    96    年    10     月    31    日
                  刑事第二庭審判長法  官  黃永勝
                                  法  官  張育彰
                                  法  官  鄭貽馨
以上正本證明與原本無異。
本裁定不得抗告。
                                  書記官  林嘉萍
中　　華　　民　　國　　96　　年　　11　　月　　2 　　日
